臺灣高等法院民事判決　　　　　　　　100年度上易字第406號
上　訴　人　黃杲傑
訴訟代理人　石志鵬律師
被　上訴人　洪月宮
訴訟代理人　陳政律師
上列當事人間請求返還買賣價金事件，上訴人對於中華民國 100
年3月4日臺灣臺北地方法院99年度訴字第4592號第一審判決提起
上訴，本院於100年8月2日言詞辯論終結，判決如下：
    主  文
上訴駁回。
第二審訴訟費用由上訴人負擔。
    事實及理由
一、上訴人起訴主張：伊於民國89年3月4日向被上訴人購買坐落
    於臺北市○○區○○段三小段656地號土地、面積262平方公
    尺，權利範圍21/10000之永琦金鑽大廈地下 2樓第16號之停
    車位（下稱系爭停車位），雙方並簽訂不動產買賣契約書（
    下稱系爭買賣契約書），伊已依約付清買賣價金新臺幣（下
    同）80萬元。詎於99年 4月15日，伊突接獲臺北市政府都市
    發展局函文，稱伊未經許可擅自於臺北市○○區○○路26巷
    20號等建物之地下 2層建造機械式停車設備作為停車空間使
    用，已違反建築法第25條、73條及77條等規定，依同法第91
    條第1項第1款處 6萬元罰鍰，並於即日起勒令停止違規使用
    等語。然伊購買系爭停車位，係因被上訴人宣稱系爭車位為
    合法之停車空間，並有車位編號（車位編號16號），非違規
    使用之停車空間，但伊所購買之系爭車位，為防空避難室，
    依規定不得作為停車空間使用，是被上訴人所為給付之內容
    不符合債務本旨。被上訴人出售系爭車位時，業知悉系爭車
    位為防空避難室，卻故意隱瞞事實，此為契約成立前已發生
    之瑕疵，被上訴人於締約時，因故意或過失未告知該瑕疵於
    伊，即應負不完全給付之債務不履行責任。爰依民法第227
    條第1項、第256條等規定解除系爭車位買賣契約，請求被上
    訴人返還買賣價金。（於原審聲明：被上訴人應給付上訴人
    80萬元本息。原審駁回上訴人之訴及假執行之聲請，上訴人
    不服，提起上訴。）上訴聲明：(一)原判決廢棄。(二)被上訴人
    應給付上訴人80萬元，及自起訴狀繕本送達翌日起至清償日
    止，按年息5%計算之利息。
二、被上訴人則以：系爭停車位乃伊於83年 4月13日向訴外人吳
    碧山以96萬元購買，買賣之標的為：「臺北市○○區○○路
    26巷20號地下 2層（中山長安段3小段656地號，3663建號）
    第16號機械停車位」。而系爭停車位係座落於 5樓公寓之地
    下 2樓，依系爭停車位之建築改良物登記簿上記載該建物係
    於79年11月 5日完成總登記，謄本內雖載明其用途為防空避
    難室，然原始建商於取得使用執照之後，即將該棟 5樓公寓
    之地下1、2樓改建成 3層之機械式停車位，故系爭停車位早
    於79年間已存在。兩造於89年3月4日簽訂系爭不動產買賣契
    約書，且委託代書即訴外人郭宏哲辦理相關產權過戶手續。
    郭宏哲於承辦系爭停車位產權過戶之時，本諸其專業申領系
    爭停車位相關之土地及建物登記謄本，而前揭之建物登記謄
    本均載明系爭停車位之原始用途為防空避難室，故上訴人對
    於系爭停車位之原始用途應有所知悉。上訴人購買系爭停車
    位時，伊並未向其為隱匿、欺瞞。另系爭買賣契約書雖載伊
    出售者為系爭土地及建物，然觀諸契約書中之建築改良物標
    示欄「車位編號：16號」之記載，足見上訴人所欲買受者為
    車位，而5樓公寓之地下1、2樓改建成3層的機械式停車位，
    以上訴人之教育水準及社會經驗，應可立判系爭停車位是否
    經過改建，此亦為雙方於訂定系爭買賣契約時所認知。再上
    訴人於89年 4月13日買受系爭停車位使用迄今已使用10年之
    久，茲遽而主張解除契約，其權利之行使，自有違誠信原則
    ，而為法所不許等語資為抗辯。答辯聲明：上訴駁回。
三、兩造不爭執事項：
  (一)上訴人於89年3月4日向被上訴人購買系爭停車位，雙方並簽
    訂不動產買賣契約書，上訴人已依約付清買賣價金80萬元。
    （見原審卷第6至11頁）
  (二)臺北市政府都市發展局於99年4月15日以北市都建字第09964
    079000號函向上訴人表示其因未經許可擅自於臺北市○○區
    ○○路26巷20號等建物之地下2層建造機械式3層停車設備作
    為停車空間使用，業已違反建築法第25條、73條及77條等規
    定，依同法第91條第1項第 1款處6萬元罰鍰，並於即日起勒
    令停止違規使用並自行恢復原狀及依原核准用途合法使用，
    未依規定停止使用或委託開業建築師補辦執照手續，即依建
    築法規定查處等語。（見原審卷第12至15頁）
  (三)系爭停車位坐落之建物係於79年9月21日為第一次登記。（
    見原審卷第55頁）
  (四)上訴人於99年5月12日以台北長春路第989號存證信函向被上
    訴人表示因於99年 4月間收受臺北市政府都市發展局之函文
    ，始知悉系爭停車位不得作為停車空間使用，被上訴人應理
    清前開事由，否則追究其民刑事責任。（見原審卷第57至58
    頁）
四、上訴人主張因被上訴人所出售系爭停車位為未經許可擅自建
    造之機械停車位，已遭臺北市政府勒令停用，顯然屬可歸責
    被上訴人事由，而構成民法第 227條之不完全給付。又此瑕
    疵無法修復，被上訴人已構成民法第 226條給付不能之情況
    ，上訴人自得依民法第 256條主張解除契約，請求返還已受
    領之價金80萬元等語，被上訴人則以前揭情詞置辯，則本件
    應審酌者為：(一)被上訴人所為之給付是否未依債之本旨？是
    否符合不完全給付之要件而得由上訴人依民法第22 7條及第
    256條規定，解除契約請求返還價金？ (二)上訴人解除契約，
    有無違反誠信原則？茲論述如下。
五、被上訴人所為之給付是否未依債之本旨？是否符合不完全給
    付之要件而得由上訴人依民法第227條及第256條規定，解除
    契約請求返還價金？
  (一)按「因可歸責於債務人之事由，致為不完全給付者，債權人
    得依關於給付遲延或給付不能之規定行使其權利。因不完全
    給付而生前項以外之損害者，債權人並得請求賠償。」民法
    第 227條定有明文，故需對於不完全給付，以可歸責於債務
    人之事由所致者為限，始負責任。此與瑕疵擔保責任，不以
    債務人之故意過失為要件者，迥不相同。又按「出賣人就其
    交付之買賣標的物有應負擔保責任之瑕疵，而其瑕疵係於契
    約成立後始發生，且因可歸責於出賣人之事由所致者，則出
    賣人除負物之瑕疵擔保責任外，同時構成不完全給付之債務
    不履行責任。」有最高法院77年度第 7次民事庭會議決議（
    一）可稽。另最高法院98年度台上字第1691號判決亦以：「
    物之出賣人就其交付之買賣標的物，有應負擔保責任之瑕疵
    ，其瑕疵係於契約成立後始發生者，出賣人除負物之瑕疵擔
    保責任外，同時構成不完全給付之債務不履行責任。」同院
    94年度台上字第2352號判決謂：「物之瑕疵擔保責任與不完
    全給付之債務不履行責任，其法律性質、構成要件及規範功
    能各不相同。因物之瑕疵而解除契約，與因不完全給付而解
    除契約，兩者有別。前者無須可歸責於出賣人之事由，買受
    人即得依民法第 359條規定解除契約；後者則須有可歸責於
    出賣人之事由始可解除契約，且買受人主張出賣人應負不完
    全給付之責任時，如其不完全給付可能補正者，惟於買受人
    定期催告補正而不補正時，始得依民法第 254條之規定解除
    契約，不能補正者，則可不經催告而解除契約；前者應受民
    法第365條除斥期間之限制，後者則無民法第365條規定之適
    用；前者倘依其情形解除契約顯失公平者，買受人僅得請求
    減少價金，後者則無此規定之適用。」即買賣標的物之瑕疵
    係於契約成立時即已存在者，苟於其物之危險移轉於買受人
    時，仍未消失，出賣人應負瑕疵擔保責任，固不待言，惟買
    賣雙方當事人既係以該特定物為標的物而訂立買賣契約，債
    務人以特定物之現狀交付之，即係依債之本旨而為履行，尚
    不構成不完全給付。出賣人明知物有瑕疵，竟故意不告知，
    即應依民法第 360條後段之規定，負瑕疵擔保責任。如出賣
    人於訂立契約時，因過失未發見物之瑕疵，殊無從責令出賣
    人因未盡告知物之瑕疵而負債務不履行責任（參孫森焱著，
    新版債篇總論下冊，99年3月修訂版，第567、580頁）。
  (二)上訴人雖以伊買受系爭停車位，應係合法之停車空間，而非
    違規使用之停車空間，系爭停車位依規定不得作為停車空間
    使用，被上訴人所為之給付即不符合債之本旨云云。惟查：
    依兩造所簽訂之「不動產買賣契約書」第13條「房屋現況確
    認」下載明係以「依固定物交屋」；另於第 7條「房地點交
    」下亦載明：「以現場點交方式為之」（見原審卷第50、51
    頁），故系爭車位之買賣，當係以「現況交付」。系爭車位
    之產權於「土地標示欄」下載明：「台北市○○區○○段3
    小段656地號建地，面積262平方公尺，權利範圍21/ 10000
    」；另於「建築改良物標示」欄下載明：「3663建號，中山
    區○○路26巷20號地下二層(座落長安段3小段656地號)面積
    199.19平方公尺，權利範圍1/22，(車位編號16號)」（見原
    審卷第 48頁)，可認本件兩造買賣之標的係屬停車空間。又
    系爭車位所在為地下 2層之建物，依建築改良物登記簿登載
    其主要用途為防空避難室（見原審卷第55頁），而臺北市政
    府都市發展局於99年4月15日以北市都建字第09964079000號
    函向上訴人表示其因未經許可擅自於臺北市○○區○○路26
    巷20號等建物之地下2層建造機械式3層停車設備作為停車空
    間使用，經報載發生故障意外造成車輛嚴重毀損處 6萬元罰
    鍰，並於即日起勒令停止違規使用，並自行及依原核准用途
    合法使用，未依規定停止使用或委託開業建築師補辦執照手
    續，即依建築法規定查處等語（見原審卷第12至15頁），可
    認停車位並非屬合法使用之停車位，而具有瑕疵，且為系爭
    買賣契約成立時即存在之瑕疵。
  (三)上訴人雖以簽訂系爭買賣契約時，被上訴人僅交付上訴人建
    築改良物所有權狀及土地所有權狀，而觀諸系爭買賣契約書
    ，就建築改良物標示中之主要用途並未有任何記載。倘專業
    代書於系爭買賣契約書簽訂時已調閱相關資料，並知悉系爭
    停車位實為防空避難室時，依常理焉有未於買賣契約書中載
    明之理云云。惟證人即仲介人員陳炳煉於原審到庭證稱：「
    （問：在辦理車位點交及過戶期間，有無提供建物謄本給買
    方看？）一般都會，但是是代書在審核的。」、「（問：在
    介紹系爭車位時，知否為防空避難室？）不知道，當時大家
    都在停，且有人在出租。」（見原審卷第76頁），則是否確
    如上訴人所言其不知系爭車位所在之建物主要用途登記為防
    空避難室已非無疑。且兩造就系爭買賣契約之標的為車位，
    而買賣契約中復已明載坐落之土地及建物之權利範圍，並載
    明「車位編號16號」，可認已就系爭買賣之標的予以特定，
    自不得以買賣契約中未記載「防空避難室」而推論代書並未
    調閱相關資料。況上訴人明知其購買系爭停車位之大樓屬79
    年建造完成之舊式公寓大樓，此有上訴人提出之被上訴人於
    買賣時所提供建築改良物所有權狀可稽（見原審卷第62頁）
    ，依其上之記載建築改良物建物為地下二層，主要建築材料
    為鋼筋混凝土，雖該依建築改良物所有權狀、地價稅繳款書
    （見原審卷62至64頁）均未有主要用途為：「防空避難室」
    之記載。然上訴人所欲買受者為車位，惟系爭車位屬 5樓公
    寓之地下2樓改建成3層的機械式停車位，以上訴人之教育水
    準及社會經驗，應可立判系爭停車位是否經過改建，卻仍與
    被上訴人訂立買賣契約，且該瑕疵之情形為契約成立時即已
    存在，又依系爭買賣契約書第13條約定係以現況交付，本件
    系爭停車位被上訴人業已交付上訴人使用達10年之久，並已
    依約履行移轉系爭停車位所有權予上訴人，為兩造所不爭執
    ，該停車位固非合法之停車空間，惟既在兩造訂約時即已存
    在之情況，而非簽訂契約後，因可歸責於被上訴人之事由方
    成為非法之使用，依上開說明，被上訴人之給付為已依債之
    本旨給付，被上訴人亦不需負不完全給付之責任。則上訴人
    依民法第227條及第256條規定，主張解除契約請求被上訴人
    返還價金即無理由。
  (四)上訴人雖主張被上訴人於調解時自稱其亦是受害人，並不知
    悉系爭停車位實為防空避難室，否則不可能以96萬元買受非
    法車位云云，惟此為被上訴人所否認，況依民事訴訟法第42
     2條規定：「調解程序中，調解委員或法官所為之勸導及當
    事人所為之陳述或讓步，於調解不成立後之本案訴訟，不得
    採為裁判之基礎。」縱被上訴人有上開陳述亦不得採為裁判
    之基礎。故上訴人以此主張被上訴人於購買系爭停車位時，
    亦不知悉其為防空避難室，其應係事後知悉，方隱瞞事實賣
    予上訴人云云，並不足採。上訴人又以被上訴人應係事後知
    悉系爭停車位為不合法之停車位，才會以96萬元所購買之車
    位而隱瞞事實並以80萬元賣予上訴人云云，然車位價格之高
    低與市場行情及買賣雙方各自之需求有關，自不得以被上訴
    人出售系爭車位予上訴人之價格低於其買入之價格，即認被
    上訴人係事後知悉為防空防空避難室，方隱瞞事實並降價出
    售，故上訴人此部分之主張亦屬無據。
  (五)上訴人雖引最高法院94年度台上字第1112號判決要旨：「物
    之瑕疵係指存在於物之缺點而言。凡依通常交易觀念，或依
    當事人之決定，認為物應具備之價值、效用或品質而不具備
    者，即為物有瑕疵。出賣人依民法第354條第1項規定，自負
    有擔保其物依民法第 373條之規定危險移轉於買受人時，無
    滅失或減少其價值之瑕疵，亦無滅失或減少其通常效用，或
    契約預定效用之瑕疵。買賣標的物如係特定物，於契約成立
    前已發生瑕疵，而出賣人於締約時，因故意或過失未告知該
    瑕疵於買受人，而買受人不知有瑕疵仍為購買者，則出賣人
    所為給付之內容不符合債務本旨，即應負不完全給付之債務
    不履行責任。」被上訴人出售系爭車位時，業知悉系爭車位
    為防空避難室，卻故意隱瞞事實，於締約時，因故意或過失
    未告知該瑕疵於上訴人，即應負不完全給付之債務不履行責
    任云云。惟查該件判決僅為個案之見解，與前開最高法院經
    決議通過，及其後較新之98年度台上字第1691號判決意見不
    同，自無拘束本院之效力。則縱上訴人主張於締約時，因故
    意或過失未告知瑕疵於上訴人乙節屬實（僅係假設，非與前
    述矛盾），亦僅為被上訴人應否負瑕疵擔保責任之問題，而
    本件上訴人既已明確主張本件不是主張瑕疵擔保責任（見本
    院卷第18頁背面），亦無從准許上訴人解除契約。
六、上訴人解除契約，有無違反誠信原則？
    又按權利之行使，不得違反公共利益，或以損害他人為主要
    目的。行使權利履行義務，應依誠實及信用方法。民法第14
    8條定有明文。本件上訴人於89年4月13日買受系爭車位使用
    迄今已使用10年之久，享受停車之便。其間，上訴人不為任
    何主張，竟於已逾民法第 365關於瑕疵擔保責任所得解除契
    約最長之 5年期間，而使被上訴人有上訴人不為解約契約之
    正當信賴，乃再主張依不完全給付規定解除契約，要求被上
    訴人返還當年之買賣價金。退步言，縱認被上訴人之給付構
    成不完全給付（僅係假設，非與前述矛盾），上訴人解除契
    約權利之行使，亦有違誠信原則，而為法所不許。
七、綜上所述，上訴人主張被上訴人之給付不符債之本旨，為不
    完全給付，依民法第227條第 1項、第256條等規定解除系爭
    車位買賣契約，請求被上訴人返還買賣價金80萬元本息為無
    無理由，不應准許。其假執行之聲請亦失所附麗，應併予駁
    回。原審為上訴人敗訴之判決，及駁回其假執行之聲請，並
    無不合。上訴意旨指摘原判決不當，求予廢棄改判，為無理
    由，應予駁回。
八、本件事證已臻明確，兩造其餘主張陳述及所提之證據，經本
    院斟酌後，認與判決結果不生影響，爰不逐一論述，附此敘
    明。
九、據上論結，本件上訴為無理由，爰判決如主文。
中    華    民    國   100    年    8     月    16    日
                    民事第十七庭
                        審判長法  官  藍文祥
                              法  官  張競文
                              法  官  陳麗芬
正本係照原本作成。
不得上訴。
中    華    民    國   100    年    8     月    17    日
                              書記官  張永中